臺灣高等法院刑事判決
111年度上訴字第2911號
上  訴  人  臺灣桃園地方檢察署檢察官
上  訴  人  
即  被  告  曾蘭香


上列上訴人因被告偽造文書等案件，不服臺灣桃園地方法院111
年度審訴字第71號，中華民國111年6月10日第一審判決（起訴案
號：臺灣桃園地方檢察署110年度偵字第38921號），提起上訴，
本院判決如下：
    主  文
原判決撤銷。
曾蘭香犯如附表三「主文」欄所示之罪，各處如附表三「主文」
欄所示之刑及沒收。應執行有期徒刑壹年，如易科罰金，以新臺
幣壹仟元折算壹日。
    犯罪事實
一、曾蘭香於民國107年至109年間，擔任互助會之會首對外招攬
    會員，而使彭秀園、劉華美參加曾蘭香所召集如附表一所示
    之A、B二互助會，每會會款為新臺幣（下同）2萬元，均採
    內標制，會期均自107年3月1日起至109年9月1日止，並均約
    定於每月1日中午12時許，在曾蘭香位於桃園市○○區○○街00
    號之住處開標。詎曾蘭香意圖為自己不法之所有，竟基於詐
    欺取財及行使偽造準私文書之犯意，於附表一所示之A、B二
    互助會中，於附表三編號1至3所示冒標時間及標期，分別冒
    用彭秀園、劉華美之會員名義，在標單上偽造會員彭秀園、
    劉華美之署名及填寫出標金額而偽造準私文書標單後，復持
    以行使該偽造標單而冒名參與競標並得標，致使A、B二互助
    會不知情之活會會員（含彭秀園、劉華美）因此陷於錯誤，
    而交付會款，曾蘭香以此方式分別詐得如附表三「詐得金額
    」欄所示之金額，足生損害於彭秀園、劉華美及該二互助會
    其餘活會會員之權益與得標結果之正確性。
二、案經鍾易弦向臺灣桃園地方檢察署檢察官告發而偵查起訴。
    理  由
一、證據能力之說明：   
　　本案據以認定上訴人即被告曾蘭香犯罪之供述證據（詳如後
    述），其中屬於傳聞證據部分，檢察官及被告於本院準備程
    序中同意有證據能力（見本院卷第56頁），復經本院審酌認
    該等證據之作成無違法、不當或顯不可信之情況，非供述證
    據亦查無公務員違背法定程序而取得之情事，揆諸刑事訴訟
    法第158條之4反面解釋、第159條至第159條之5規定，均有
    證據能力。
二、認定犯罪事實所憑之證據及理由：
　㈠上揭犯罪事實，業據被告於原審及本院坦承不諱（見原審卷
    第40、52頁、本院卷第55、90頁），核與證人即被告之子鍾
    易弦、被害人彭秀園於偵訊時之證述情節相符（見109他752
    5卷第84至85頁），並有證人鍾易弦提出之「A互助會（貳萬
    元）」會單、證人林古甜妹陳報之「B互助會（貳萬元）」
    會單影本各1份在卷可稽（見109他7525卷第33、151頁），
    足認被告前開任意性之自白與事實相符，可以採信。
  ㈡關於被告如附表三編號1至3所示犯行之詐欺金額部分：
　⒈按民間互助會已標取會款者（即一般所稱之死會），於標取
    會款後不問何人得標，至完會止，本有向會首按時交付會款
    （含標息）之義務，會首冒標會款時，除對於活會會員有冒
    標施詐（即佯稱某某人得標），使活會會員陷於錯誤，誤認
    係被冒標之人得標而交付會款，成立詐欺取財罪外，對於已
    標取會款之會員，因按時繳付會款本為其標取會款後之義務
    ，並無施詐或使其陷於錯誤可言，自無成立詐欺罪之餘地，
    是已標取會款之會員對於嗣後會首之冒標會款，不能認係詐
    欺之被害人（最高法院92年度台上字第1138號判決意旨參照
    ），是被告冒標所詐取之會款，當以活會會員所繳納之會款
    計算。
　⒉查本案A、B二互助會均採內標制，故各活會會員應繳之會款
    ，應以每期2萬元合會金扣除該次出標金額（即標息）為「
    得標金額」；又被冒標之會員因不知其遭被告冒標，故仍繳
    納活會會員之會款，此由證人彭秀園於偵訊時證稱：我是活
    會，沒有標，A、B互助會我都有繳納到最後，都沒有拿到錢
    等語即明（見109他7525卷第84至85頁）。是本案被告之詐
    欺得款金額，應以被告冒標之該次「得標金額」，乘以「含
    冒標該期之剩餘期數（即含被冒標會員之活會會員人數）」
    計算，則本案被告如附表三編號1至3所示三次冒標所詐得金
    額，計算方式應為：「（2萬-出標金額即標息）×（含冒標
    該期之剩餘期數〈即含被冒標會員之活會會員人數〉）=當次
    詐欺所得金額」。另關於被告就附表三編號2所示該次冒標
    之「出標金額（即標息）」，證人鍾易弦提出之「B互助會
    （貳萬元）」會單係記載「2600元」，而證人林古甜妹提出
    之「B互助會（貳萬元）」會單則記載「2900元」，就此被
    告則稱因時間太久已忘記確切之出標金額（見原審卷第52頁
    ），考量內標制之互助會出標金額越高，會首於該期向各活
    會會員收取之會款金額就越低，被告詐得之金額亦越低，此
    部分被告詐欺取財之金額既有疑問，依「罪證有疑，利歸被
    告」之原則，自應認定被告就附表三編號2之出標金額（即
    標息）為2,900元，起訴書記載為「2600元」，即屬有誤，
    應予更正。
　⒊因此，被告如附表三編號1至3所示各次冒標所詐得金額，計
    算方式為：（2萬-出標金額即標息）×（含冒標該期之剩餘
    期數〈即含被冒標會員之活會會員人數〉）=當次詐欺所得金
    額，則被告就附表三編號1所示犯行之詐欺所得金額為32萬8
    700元、附表三編號2所示犯行之詐欺所得金額為25萬6500元
    、附表三編號3所示犯行之詐欺所得金額為17萬5000元，總
    計為76萬200元（即：32萬8700元＋25萬6500元＋17萬5000元=
    76萬200元，計算式詳如附表三「詐得金額」欄所示）。
　㈢從而，本案事證明確，被告之犯行均堪認定，俱應依法論科
    。
三、論罪部分：
　㈠按刑法第210條之偽造私文書罪，固須以無制作權之人，捏造
    或冒用他人名義而制作文書，並足以生損害於公眾或他人為
    要件，但此制作名義人，不以形式上表現於文書內為必要，
    倘依習慣或特約，諸如以言詞、動作、筆跡、內容、慣用語
    、特殊制作方式、專用信箋等方法，實質上使人得知係以他
    人名義所制作，足以表示一定用意之證明者，因已妨害該制
    作名義人之信用，可生損害於公眾或他人，依同法第220條
    第1項之規定，仍應論以偽造準私文書罪。而我國民間互助
    會，係由會首招募會員參加所組成，每於標會時，通常由欲
    標取會款之會員，在空白紙條上，或僅書立其姓名、綽號及
    競標之利息，甚或祇書寫競標利息而未書立其姓名、綽號，
    另以上開言詞等方法表示係何會員所出具者，則依習慣或特
    約均足以辨明係該會員以所書數字為標息金額參加競標之標
    單，應屬刑法第220條第1項之以私文書論之準私文書（最高
    法院89年度台上字第1319號、94年度台上字第1439號判決意
    旨參照）。
  ㈡查被告冒用互助會會員身分，以其等名義在紙上填寫該互助
    會會員姓名及標息金額，佯裝係該被冒名會員之標單，依互
    助會運作習慣，因會首、會員或其他投標者透過該標單已能
    辨明係特定會員參與標會，是該標單應屬刑法第220條第1項
    之準私文書，其復持以行使該偽造之標單參加競標，使不知
    情之A、B二互助會之活會會員（含被冒標之會員彭秀園、劉
    華美）均陷於錯誤而遵期交付會款，被告藉此方式，分別詐
    得如附表三編號1至3「詐得金額」欄所示之會款。是核被告
    如附表三編號1至3所為，各均係犯刑法第216條、第210條、
    第220條第1項之行使偽造準私文書罪、同法第339條第1項詐
    欺取財罪（共三罪）。
  ㈢被告各次偽造署押於各標單上之行為，分別為其偽造準私文
    書之階段行為，又其偽造準私文書之低度行為，復應為其持
    以行使之高度行為所吸收，均不另論罪。
　㈣被告分別以一行為觸犯如附表三編號1至3所示三次行使偽造
    準私文書及詐欺取財罪，各為想像競合犯，均應依刑法第55
    條前段規定，各從一重之行使偽造準私文書罪處斷。
　㈤被告如附表三「冒標時間」欄所示各次之犯罪日期，彼此相
    距數月，且係於A、B二互助會進行期間交錯而為，是其該三
    次犯行在時間差距及社會觀念上可明顯分開，自各具獨立性
    ，且被告行使偽造準私文書所冒用之會員名義不盡相同，亦
    難謂係侵害同一法益，當不符接續犯之要件，從而，被告如
    附表三編號1至3所示三罪間，犯意各別，行為互殊，應分論
    併罰。公訴意旨認被告上開犯行應論以接續犯一罪，並就其
    所犯行使偽造準私文書及詐欺取財犯行，予以分論併罰，容
    有誤會。
四、公訴意旨另以被告冒用附表二所示會員彭秀園、劉華美名義
    ，在A、B互助會標單上偽造會員之署押及填寫出標金額而偽
    造標單後，復持以行使該偽造標單參與競標而得標，致使不
    知情之被冒標者及其餘活會會員均因此陷於錯誤，而交付會
    款，被告以此方式另詐得會款92萬4200元（即起訴書記載之
    詐欺金額168萬4400元-被告實際詐欺總金額76萬200元=92萬
    4200元），因認被告此部分所為，亦涉犯刑法第216條、第2
    10條、第220條第1項之行使偽造準私文書罪、同法第339條
    第1項詐欺取財罪嫌云云。然被告如附表三編號1至3所示各
    次冒標犯行所詐欺之金額分別32萬8700元、25萬6500元、17
    萬5000元，總計為76萬200元，已如前述，則公訴意旨認被
    告上開三次所為共詐得會款為168萬4400元，即屬有誤，扣
    除本院認定被告實際詐得金額76萬200元部分，公訴意旨認
    被告另詐得其餘會款92萬4200元部分並無積極證據足以認定
    ，自無從逕以刑法第216條、第210條、第220條第1項之行使
    偽造準私文書罪、同法第339條第1項詐欺取財罪相繩，然此
    部分如成立犯罪，與前揭論罪科刑部分，有實質上一罪關係
    ，爰不另為無罪之諭知。
五、撤銷改判及量刑理由：
　㈠原判決認被告如附表三編號1至3所為，各均係犯刑法第216條
    、第210條、第220條第1項之行使偽造準私文書罪、同法第3
    39條第1項詐欺取財罪（共三罪），並均應從一重之行使偽
    造準私文書罪處斷，固非無見。惟被告如附表三編號1至3所
    示各次冒標詐得之金額分別32萬8700元、25萬6500元、17萬
    5000元，總計為76萬200元，已如前述，原判決認被告分別
    詐得如原判決附表三「詐得金額」欄所示之金額（即31萬14
    00元、23萬9400元、15萬7500元，總計70萬8300元），即有
    違誤。又公訴意旨認被告所為係「詐得會款168萬4400元」
    ，然被告詐得之會款應為76萬200元，其差額92萬4200元部
    分，原判決未予說明不構成犯罪之理由並為不另為無罪之諭
    知，亦有未洽。
  ㈡檢察官上訴指摘原判決量刑過輕，被告上訴指摘原判決量刑
    過重云云。惟量刑之輕重，係屬事實審法院得依職權自由裁
    量之事項，苟已以行為人之責任為基礎，並斟酌刑法第57條
    各款所列情狀而未逾越法定刑度，如無偏執一端，致明顯失
    出失入情形，並具妥當性及合目的性，符合罪刑相當原則，
    即不得逕指為違法，且在同一犯罪事實與情節，如別無其他
    加重或減輕之原因，下級審量定之刑，亦無過重或失輕之不
    當情形，則上級審法院對下級審法院之職權行使，原則上應
    予尊重，不得任憑己意指摘為違法。經核原審量刑時已於理
    由內說明其審酌之根據及理由，並具體斟酌刑法第57條各款
    所列情狀而為刑之量定，既未逾越法定刑度，客觀上亦無裁
    量權濫用之情形，難謂有何失之輕重或罪刑不相當、違反比
    例原則之情形，是檢察官及被告之上訴均無理由。惟原判決
    既有上開可議之處，即屬無可維持，自應由本院將原判決撤
    銷改判。
  ㈢爰以行為人之責任為基礎，審酌被告擔任會首，竟罔顧會員
    對其之信任，貪圖不法財物，擅以會員之名義冒標，造成被
    害人彭秀園、劉華美及其餘活會會員之損害，所為實屬不該
    ，兼衡被告犯罪之動機、目的、手段、情節，及其犯罪對各
    被害人造成之損害額、被告所獲之利益，並考量被告自述：
    小學畢業，離婚，目前沒有工作，經濟狀況困難等語（見本
    院卷第60頁）之智識程度、家庭經濟及生活狀況，暨被告雖
    稱有與被害人和解之意願，卻因其無工作收入而未能提出具
    體和解方案，迄今未賠償被害人（見本院卷第55頁）等一切
    情狀，各量處如附表三編號1至3「主文」欄所示之刑，並分
    別諭知易科罰金之折算標準，暨以行為之罪責為基礎，審酌
    被告各次犯罪之時間、侵害法益、犯罪態樣及手段等情狀，
    為整體非難評價，定其應執行之刑如主文第2項所示。
六、沒收：
  ㈠按犯罪所得，屬於犯罪行為人者，沒收之，於全部或一部不
    能沒收或不宜執行沒收時，追徵其價額，刑法第38條之1第1
    項前段、第3項分別定有明文。查被告如附表三編號1至3所
    示冒標所詐得金額之計算，應為：（2萬-出標金額即標息）
    ×（含冒標該期之剩餘期數〈即含被冒標會員之活會會員人數
    〉）=當次詐欺所得金額，已如前述，依上開計算方式，分別
    計算被告之犯罪所得分別如附表三「詐得金額」欄所示。各
    該犯罪所得均未扣案，被告復未返還予各被害人，應依刑法
    第38條之1第1項前段、第3項規定，分別予以宣告沒收，並
    於全部或一部不能沒收或不宜執行沒收時，各追徵其價額。
　㈡被告所偽造供本案犯罪所用之標單，均未扣案，參酌一般民
    間互助會之習慣，於每次開標完後，當場即將標單撕毀或丟
    棄之情，堪認上開標單已滅失，而其上被冒標人彭秀園、劉
    華美之署押，均因各該標單皆已滅失亦隨之不存在，故無從
    為沒收之宣告。
據上論斷，應依刑事訴訟法第369條第1項前段、第364條、第299
條第1項前段（依刑事判決精簡原則，僅記載程序法條），判決
如主文。
本案經檢察官林穎慶提起公訴，檢察官林欣怡提起上訴，檢察官
周啟勇到庭執行職務。
中　　華　　民　　國　　111 　年　　10　　月　　20　　日
                  刑事第十五庭  審判長法  官  陳芃宇
                                      法  官  陳俞伶
                                      法  官　曹馨方
以上正本證明與原本無異。
如不服本判決，應於收受送達後20日內向本院提出上訴書狀，其
未敘述上訴之理由者並得於提起上訴後20日內向本院補提理由書
（均須按他造當事人之人數附繕本）「切勿逕送上級法院」。
                                      書記官　游秀珠
中　　華　　民　　國　　111 　年　　10　　月　　20　　日
附錄：本案論罪科刑法條全文
中華民國刑法第210條
偽造、變造私文書，足以生損害於公眾或他人者，處 5 年以下
有期徒刑。
中華民國刑法第216條
行使第210條至第215條之文書者，依偽造、變造文書或登載不實
事項或使登載不實事項之規定處斷。
中華民國刑法第220條
在紙上或物品上之文字、符號、圖畫、照像，依習慣或特約，足
以為表示其用意之證明者，關於本章及本章以外各罪，以文書論
。
錄音、錄影或電磁紀錄，藉機器或電腦之處理所顯示之聲音、影
像或符號，足以為表示其用意之證明者，亦同。
中華民國刑法第339條
意圖為自己或第三人不法之所有，以詐術使人將本人或第三人之
物交付者，處5年以下有期徒刑、拘役或科或併科50萬元以下罰
金。
以前項方法得財產上不法之利益或使第三人得之者，亦同。
前二項之未遂犯罰之。 
附表一（總表）：
名   稱   會款 （新臺幣） 會期起迄 會員（含會首） 標制 開標日期 開標地點 A互助會 2萬元 107年3月1日起至109年9月1日止 31會期 內標制 每月1日中午12時許 被告住處 B互助會 2萬元 107年3月1日起至109年9月1日止 31會期 內標制 每月1日中午12時許 被告住處 
附表二：A互助會、B互助會開標期數與日期對照表
編號 開標日期 編號 開標日期 編號 開標日期 第1期 107年3月1日 第12期 108年2月1日 第23期 109年1月1日 第2期 107年4月1日 第13期 108年3月1日 第24期 109年2月1日 第3期 107年5月1日 第14期 108年4月1日 第25期 109年3月1日 第4期 107年6月1日 第15期 108年5月1日 第26期 109年4月1日 第5期 107年7月1日 第16期 108年6月1日 第27期 109年5月1日 第6期 107年8月1日 第17期 108年7月1日 第28期 109年6月1日 第7期 107年9月1日 第18期 108年8月1日 第29期 109年7月1日 第8期 107年10月1日 第19期 108年9月1日 第30期 109年8月1日 第9期 107年11月1日 第20期 108年10月1日 第31期 109年9月1日 第10期 107年12月1日 第21期 108年11月1日   第11期 108年1月1日 第22期 108年12月1日   
附表三（被冒標會員）：
編號 互助會名稱 被冒標會員 冒標時間 標期 出標金額  詐得金額  主文 1 A互助會 彭秀園（未提告） 108年3月1日 第13期（起訴書誤載為「第20會」，應予更正） 2,700元 328,700元 （〈20,000元-2,700元〉×〈31期-12期〉＝328,700元） 曾蘭香犯行使偽造準私文書罪，處有期徒刑伍月，如易科罰金，以新臺幣壹仟元折算壹日。 未扣案之犯罪所得現金新臺幣叁拾貳萬捌仟柒佰元沒收，於全部或一部不能沒收或不宜執行沒收時，追徵其價額。 2 B互助會 彭秀園（未提告） 108年7月1日 第17期（起訴書誤載為「第25會」，應予更正） 2,900元（起訴書誤載為「2600元」，應予更正） 256,500元 （〈20,000元-2,900元〉×〈31期-16期〉＝256,500元） 曾蘭香犯行使偽造準私文書罪，處有期徒刑伍月，如易科罰金，以新臺幣壹仟元折算壹日。 未扣案之犯罪所得現金新臺幣貳拾伍萬陸仟伍佰元沒收，於全部或一部不能沒收或不宜執行沒收時，追徵其價額。 3 A互助會 劉華美（未提告） 108年12月1日（起訴書誤載為「107年3月1日」即合會成立日，業經檢察官於原審準備程序時更正） 第22期（起訴書誤載為「第4會」，應予更正） 2,500元 175,000元 （〈20,000元-2,500元〉×〈31期-21期〉＝175,000元） 曾蘭香犯行使偽造準私文書罪，處有期徒刑肆月，如易科罰金，以新臺幣壹仟元折算壹日。 未扣案之犯罪所得現金新臺幣拾柒萬伍仟元沒收，於全部或一部不能沒收或不宜執行沒收時，追徵其價額。